臺灣高等法院臺中分院刑事裁定　
110年度毒抗字第649號
抗  告  人  
即  被  告  黃正勝




上列抗告人因聲請重新審理案件，不服臺灣彰化地方法院中華民
國110年4月26日裁定（110年度毒聲重字第78號）提起抗告，本
院裁定如下：
    主  文
抗告駁回。
    理  由
一、原審裁定意旨略以：抗告人即被告（下稱抗告人）黃正勝因
    違反毒品危害防制條例案件，前經110年度毒聲字第36號裁
    定令入戒治處所施以強制戒治確定。新修正之「有無繼續施
    用毒品傾向評估標準紀錄表」及「有無繼續施用毒品傾向評
    估標準說明手冊」雖於110年3月26日同時修正實施，惟僅係
    修正第1項之「毒品犯罪相關司法紀錄」及第3項之「其他犯
    罪相關紀錄」之計分。前者計分方式係修正為每筆（次）5
    分，總分上限為10分，後者修正為每筆（次）2分，總分上
    限為10分，以資作為判定受觀察、勒戒人有無繼續施用毒品
    傾向之參考，至其他評估因子，諸如物質使用行為、精神疾
    病、臨床綜合評估、工作、家庭等，並未修訂，有法務部11
    0年3月26日法矯字第110066001760號函附之上開評估標準紀
    錄表及說明手冊在卷可參，故前揭評估標準紀錄表、說明手
    冊之修正，僅屬評估有無繼續施用毒品傾向標準之部分調整
    ，乃行政機關適應現時施用毒品處遇政策所為事實上之變更
    ，並非刑罰法律之變更，其效力僅及於以後之行為，無溯及
    既往之理（最高法院49年台上字第1093號裁判意旨參照），
    自不影響先前已確定強制戒治之案件。從而，上開評估標準
    紀錄表及說明手冊之變動，顯非所謂「裁判確定前已存在或
    成立而未及調查斟酌，及確定後始存在或成立之事實、證據
    」，亦不符毒品危害防制條例第20條之1第1項第5款所定「
    發現確實之新證據」之要件。蓋修正評估標準紀錄表及說明
    手冊，乃主管機關因應施用毒品政策所調整之行政作為，並
    非「發現」或「未發現」之問題，且抗告人確有因施用毒品
    行為而接受觀察、勒戒，原確定裁定依據觀察、勒戒處所原
    有之評估標準而為強制戒治之決定，並非認定事實錯誤之問
    題，故抗告人聲請重新審理，顯屬誤解。綜上所述，抗告人
    依據110年3月26日實施之新修正「有無繼續施用毒品傾向評
    估標準紀錄表」，主張已無繼續施用毒品傾向云云，為無理
    由，應予駁回等語。
二、抗告意旨詳如附件之刑事抗告狀所示。
三、按觀察、勒戒及強制戒治之裁定確定後，因發現確實之新證
    據足認受觀察、勒戒或強制戒治處分之人，應不施以觀察、
    勒戒或強制戒治者，受觀察、勒戒或強制戒治處分之人，或
    其法定代理人、配偶，或檢察官得以書狀敘述理由，聲請原
    裁定確定法院重新審理；聲請重新審理，應於裁定確定後30
    日內提起。但聲請之事由，知悉在後者，自知悉之日起算；
    法院認為無重新審理之理由，或程序不合法者，應以裁定駁
    回之；認為有理由者，應重新審理，更為裁定。法院認為無
    理由裁定駁回聲請者，不得更以同一原因，聲請重新審理。
    毒品危害防制條例第20條之1第1項第5款、第2項、第4項分
    別定有明文。
四、經查：　　
  ㈠按毒品危害防制條例第20條之1第1項規定：「觀察、勒戒及
    強制戒治之裁定確定後，有下列情形之一，認為應不施以觀
    察、勒戒或強制戒治者，受觀察、勒戒或強制戒治處分之人
    ，或其法定代理人、配偶，或檢察官得以書狀敘述理由，聲
    請原裁定確定法院重新審理：一、適用法規顯有錯誤，並足
    以影響裁定之結果者。二、原裁定所憑之證物已證明為偽造
    或變造者。三、原裁定所憑之證言、鑑定或通譯已證明其為
    虛偽者。四、參與原裁定之法官，或參與聲請之檢察官，因
    該案件犯職務上之罪，已經證明者。五、因發現確實之新證
    據足認受觀察、勒戒或強制戒治處分之人，應不施以觀察、
    勒戒或強制戒治者。六、受觀察、勒戒或強制戒治處分之人
    ，已證明其係被誣告者」，亦即於觀察、勒戒及強制戒治之
    裁定確定後，受處分人僅得以上開6款情形聲請重新審理。
    且本條所稱「適用法規顯有錯誤」，係指法院依犯罪時或裁
    判時之法律為處斷，而有顯然錯誤而言，並不包括裁判確定
    後所生之法規變更情形在內。又有關法務部就「有無繼續施
    用毒品傾向評估標準紀錄表」及「有無繼續施用毒品傾向評
    估標準說明手冊」之修正，係法務部針對多數不特定人民就
    有無繼續施用毒品傾向評估事項，所為對外發生法律效果之
    具有法規性質之命令，故上開評估標準紀錄表及評估標準說
    明手冊之修正，屬於行政規則或法規命令之修正，為法律變
    更，並非前開毒品危害防制條例第20條之1第1項第5款所稱
    之「新證據」。
　㈡原確定裁定於110年1月21日作成時，上開評估標準紀錄表及
    評估標準說明手冊尚未修正，法務部○○○○○○○○依據當時有效
    之修正前評估標準製作「有無繼續施用毒品傾向證明書」、
    「有無繼續施用毒品傾向評估標準紀錄表」，評估抗告人有
    繼續施用毒品之傾向，自屬合法，原確定裁定再憑以認定抗
    告人有繼續施用毒品之傾向，難認有毒品危害防制條例第20
    條之1第1項第1款所指適用法規顯有錯誤足以影響裁定之結
    果，或同條項第3款所稱原確定裁定所憑之鑑定已證明其為
    虛偽之情事，顯亦不符合前揭聲請重新審理之事由。是抗告
    人本件聲請重新審理，與法定要件不符，尚非有據。
五、綜上所述，抗告人以法務部關於上開「評估表」及「手冊」
    之修正而聲請重新審理，顯與毒品條例第20條之1第1項所定
    6款聲請重新審理事由不合，原裁定因而駁回其聲請，並無
    違誤。本件抗告為無理由，應予駁回。至上開「有無繼續施
    用毒品傾向評估標準紀錄表」及「有無繼續施用毒品傾向評
    估標準說明手冊」修正後，如依新標準重新評估，有合於保
    安處分執行法第28條第1項前段所稱「保安處分定有期間者
    ，在期間未終了前，認無繼續執行之必要」之情形時，應由
    戒治處所將無繼續執行之必要之事由陳報檢察官，由檢察官
    另為適法之處理。而本件抗告人業經檢察官聲請臺灣彰化地
    方法院裁定免予繼續執行強制戒治處分繫屬在案（臺灣彰化
    地方法院110年度聲字第698號），附此敘明。
據上論斷，應依刑事訴訟法第412條，裁定如主文。
中    華    民    國    110   年    5     月    27    日
            刑事第五庭    審判長法  官  鄭  永  玉
                                法  官  許  文  碩
                                法  官  周  莉  菁
　　　　　　　　　　　　　　　　
以上正本證明與原本無異。     
不得再抗告。
                                書記官  王  朔  姿

中　　華　　民　　國　　110 　年　　5 　　月　　27　　日